---
title: "Delitos de Costa Rica"
author: "Miriana Lucía Guerrero Dinarte"
format:
  html:
    toc: true
    toc_float: true
lang: es

---

# Presentación
Este documento presenta estadísticas de delitos ocurridos en Costa Rica en el año 2022, de acuerdo con los datos publicados en el sitio de datos abiertos del [Organismo de Investigación Judicial (OIJ)](https://sitiooij.poder-judicial.go.cr/index.php/ayuda/servicios-policiales/servicios-a-organizaciones/indice-de-transparencia-del-sector-publico-costarricense/datos-abiertos).

## Carga y muestra de datos
```{r}
#| label: carga-muestra-datos
#| code-fold: true

delitos_2022 <- read.csv("estadisticaspoliciales2022.csv")


# Tabla con las 10 primeras filas y con columnas seleccionadas
knitr::kable(
    head(
        delitos_2022[, c("Delito","SubDelito","Nacionalidad", "Fecha", "Victima", "Edad", "Provincia")], 
        10
    ),
    caption = "Muestra de datos de delitos cometidos en 2022 en Costa Rica."
)
```

## Gráficos de cantidad de delitos por provincia
 
### Gráfico de barras verticales
```{r}
#| label: delitos-provincia-barras-verticales
#| code-fold: true

tabla_delitos <- table(delitos_2022$Provincia)

tabla_delitos_ordenada <- sort(tabla_delitos, decreasing = TRUE)

barplot(
  height = tabla_delitos_ordenada,
  las = 2,
  cex.names = 0.6,
  cex.axis = 0.6,
  sub = "Fuente: OIJ",
  main = "Cantidad de delitos cometidos en Costa Rica por provincia en el año 2022",
  col = "pink"
    )


```
 
### Gráfico de barras horizontales
```{r}
#| label: delitos-provincia-barras-horizontales
#| code-fold: true

tabla_delitos <- table(delitos_2022$Provincia)

tabla_delitos_ordenada <- sort(tabla_delitos)

barplot(
    height = tabla_delitos_ordenada,
    main = "Cantidad de delitos cometidos en Costa Rica por provincia en el año 2022", 
    sub = "Fuente: OIJ.",
    col = "lightblue",
    las = 2,
    cex.names = 0.5,
    cex.axis = 0.7,
    horiz = TRUE
)
```

### Gráfico de pastel
```{r}
#| label: delitos-provincia-pastel
#| code-fold: true

tabla_delitos <- table(delitos_2022$Provincia)

tabla_delitos_ordenada <- sort(tabla_delitos)


pie(
  tabla_delitos_ordenada,
  main = "Cantidad de delitos cometidos en Costa Rica por provincia durante el año 2022",
  sub = "Fuente: OIJ.",
  col = topo.colors(length(tabla_delitos_ordenada)),
  cex = 0.8,
  labels = paste0(
    round(100 * tabla_delitos_ordenada / sum(tabla_delitos_ordenada), 1), 
    "%"
  )
)

legend(
  "topright",
  legend = names(tabla_delitos_ordenada),
  fill = topo.colors(length(tabla_delitos_ordenada)),
  cex = 0.8,
  bty = "n" # quitar el marco de la leyenda, valor = ("n", "o")
)
```

## Gráficos de cantidad de delitos por cantón

### Gráfico de barras verticales
```{r}
#| label: delitos-canton-barras-verticales
#| code-fold: true

tabla_delitos <- table(delitos_2022$Canton)

tabla_delitos_ordenada <- sort(tabla_delitos, decreasing = TRUE)

tabla_delitos_ordenada <- head(tabla_delitos_ordenada, 20)


barplot(
    height = tabla_delitos_ordenada,
    main = "Cantidad de delitos cometidos en Costa Rica por cantón para el año 2022", 
    sub = "Fuente: OIJ.",
    col = "violet",
    las = 2, # inclinación de las etiquetas (valor entre 0 y 3)
    cex.names = 0.5,  # tamaño de las etiquetas
    cex.axis = 0.7 # tamaño de los números en el eje 
)
```
